臺灣高等法院刑事判決　　　　　　　　96年度上易字第1883號
上　訴　人
即　被　告　甲○○
選任辯護人　林國漳律師
上　訴　人
即　被　告　丙○○
選任辯護人　陳倉富律師
上列上訴人因詐欺等案件，不服臺灣宜蘭地方法院96年度易字第
25號，中華民國96年6月27日第一審判決（起訴案號：臺灣宜蘭
地方法院檢察署94年度核退偵字第47號），提起上訴，本院判決
如下：
    主  文
原判決撤銷。
甲○○、丙○○共同意圖為自己不法所有，以詐術使人將本人之
物交付，各處有期徒刑拾月，各減為有期徒刑伍月，如易科罰金
以銀元參佰元即新台幣玖佰元折算壹日。
    事  實
一、甲○○於民國88年5月至8月間擔任宜蘭縣羅東鎮公所經建課
    工友，負責管理羅東鎮○○街臨時攤販區○○○○○街臨時
    攤販區）之秩序、清潔服務費繳款書之製作及發放、攤位整
    編等業務，為從事業務之人。趙文山（已於92年間死亡，未
    據起訴）、丙○○則於88年間，分別擔任成功街臨時攤販區
    自治會會長、總幹事，渠三人均明知成功街臨時攤販區之攤
    位不得自行轉讓，亦不得私下買賣以變更使用人，且知成功
    街臨時攤販區編號110號攤位（下稱110號攤位）之登記使用
    人為方連木（已於91年間死亡）並非乙○○、成功街臨時攤
    販區編號236號攤位（下稱236號攤位）之登記使用人為林玥
    玲（已於84年間死亡）並非丙○○之妻許林貴美。緣趙文山
    前已私下向方連木購買110 號攤位，而甲○○於接任成功街
    臨時攤販區管理之業務後，正有意進行攤位整編之工作，適
    丁○○、乙○○夫婦欲合法取得成功街臨時攤販區攤位使用
    權，丙○○亦思將236 號攤位之使用人名義變更為其妻許林
    貴美。丙○○、趙文山與甲○○竟基於意圖為自己不法所有
    之詐欺犯意聯絡及連續行使業務上登載不實文書之概括犯意
    聯絡，於88 年5月間丙○○、趙文山、甲○○一同至丁○○
    、乙○○二人所使用之攤位，並由丙○○、趙文山向丁○○
    、乙○○二人詐稱「公所新調來一個攤位，如果你們不買，
    別人要買。公所正要調整使用人，正好可以改名字，如支付
    過戶費新臺幣（下同）15萬元及權利轉讓金83萬元，即可使
    宜蘭縣羅東鎮公所人員將成功街臨時攤販區攤位使用人名義
    變更為你們的名字」等語，甲○○則在旁以「這是你們的一
    個機會，攤販剛好要整治重新編號」等語鼓吹，致使丁○○
    、乙○○陷於錯誤，誤以為可合法取得110 號攤位使用權，
    而得永久使用110號攤位，乃同意付款購買110號攤位，且於
    88 年6月間，在成功街臨時攤販區內，陸續將現金78萬元及
    面額20萬元支票1張（付款人宜蘭縣羅東鎮農會，票號：000
    0000號，發票日期為88 年7月30日，發票人為乙○○）交付
    予丙○○，由丙○○本人簽收掣據，丙○○收受後將上開支
    票交予趙文山，趙文山再將該支票交予不知情之妻詹錦萍（
    已由檢察官為不起訴處分）存入詹錦萍於宜蘭縣三星地區農
    會之帳戶（帳號為00000000000000號）內兌現。嗣由甲○○
    先於88 年6月間，基於概括犯意連續擅自於其業務上所做成
    之「宜蘭縣羅東鎮公所羅東鎮臨時攤位場地使用管理費及清
    潔服務費繳款書」（下稱清潔服務費繳款書）上，虛偽登載
    110號攤位使用人為乙○○、236號攤位使用人為許林貴美，
    並將該內容不實之清潔服務費繳款書交予乙○○、許林貴美
    ，供渠二人繳費之用而行使之，足生損害於宜蘭縣羅東鎮公
    所攤販管理業務之正確性及方連木、林玥玲之繼承人。其後
    ，再由甲○○於88 年7月間，以「成功街攤販區現有攤位編
    號凌亂不堪，為方便作業確認」為由，簽請宜蘭縣羅東鎮公
    所主管同意重新整編成功街臨時攤販區攤位編號，由甲○○
    趁此機會，擅自於其業務上所做成之「成功攤販區攤位名冊
    」上，虛偽登載3010 號攤位（即原110號攤位）使用人為乙○○、3071 號攤位（即原236號攤位）使用人為許林貴美，
    並將該內容不實之「成功攤販區攤位名冊」移交予後續承辦
    成功街臨時攤販區管理業務之人而行使之，足生損害於宜蘭
    縣羅東鎮公所攤販管理業務之正確性及方連木、林玥玲之繼
    承人。嗣後丁○○、乙○○即按月接獲乙○○名義之3010號
    （整編前為110號）攤位清潔服務費繳款書，然於92年7月間
    ，丁○○、乙○○突然接獲宜蘭縣羅東鎮公所通知其所使用
    3010號攤位之使用者名義變更不符規定，並於92 年9月間接
    獲宜蘭縣羅東鎮公所通知撤銷其3010號攤位使用資格後，丁○○、乙○○二人始知受騙。
二、案經法務部調查局宜蘭縣調查站移請臺灣宜蘭地方法院檢察
    署檢察官偵查起訴。
    理  由
壹、程序方面
    按被告以外之人於審判外之言詞或書面陳述，除法律有規定
    者外，不得作為證據，刑事訴訟法第159條第1項定有明文。
    查被告江錫准、李茂村對證人丁○○、乙○○於調查員訊問
    時所為之陳述，被告李茂村另對證人詹錦萍、許林貴美、甲○○於調查員訊問所為之陳述，否認其證據能力，則依上開
    法條規定，前揭證人於警詢中之陳述，對其等而言，該部分
    證言無證據能力。
貳、實體方面
一、訊據上訴人即被告甲○○固坦承於88年5月至8月間擔任宜蘭
    縣羅東鎮公所經建課工友，負責管理成功街臨時攤販區之秩
    序、清潔費繳款書之製作及發放、攤位整編等業務。成功街
    臨時攤販區於88 年7月間進行攤位編號重新編排及造冊之工
    作，係由伊承辦。趙文山、丙○○於88年間，分別擔任成功
    街臨時攤販區自治會會長、總幹事。伊知道成功街臨時攤販
    區之攤位不得自行轉讓，亦不得私下買賣以變更使用人。伊
    於88 年6月間，在其業務上所做成之清潔服務費繳款書上，
    登載110號攤位使用人為乙○○、236號攤位使用人為許林貴
    美，並將該清潔服務費繳款書交予乙○○、許林貴美，供渠
    二人繳費之用而行使之。另於88 年7月間，伊以成功街攤販
    區現有攤位編號凌亂不堪，為方便作業確認為由，簽請宜蘭
    縣羅東鎮公所主管同意重新整編成功街臨時攤販區攤位編號
    ，伊於業務上所做成之成功攤販區攤位名冊上，登載編號30
    10 號攤位（即原110號攤位）使用人為乙○○、編號3071號
    攤位（即原236 號攤位）使用人為許林貴美，並將該攤位名
    冊移交予後續承辦成功街臨時攤販區管理業務之人而行使之
    事實；被告丙○○則坦承於88年間擔任成功街臨時攤販區自
    治會總幹事，伊知道成功街臨時攤販區之攤位不得自行轉讓
    ，亦不得私下買賣以變更使用人。甲○○於88年間曾經擔任
    成功街臨時攤販區管理員之工作，負責查核攤販區秩序及清
    潔，並將清潔服務費繳款書拿到自治會轉發給攤位使用人等
    業務。趙文山於88年間係擔任成功街臨時攤販區自治會會長
    。於88年6月間，趙文山將其自方連木處購得之110號攤位出
    售予丁○○、乙○○夫婦，伊從丁○○、乙○○處收受現金
    3萬元、60萬元及面額20萬元之支票1張，支票已交由趙文山
    存入其妻詹錦萍之帳戶內兌現等事實，惟均矢口否認有何詐
    欺取財及行使業務上登載不實文書之犯行，被告甲○○辯稱
    ：伊未與丙○○、趙文山一起詐騙丁○○、乙○○夫婦，其
    等間買賣110 號攤位之事，伊均不知情，亦未參與，更未鼓
    吹丁○○、乙○○夫婦購買110 號攤位。至於變更110、236
    號攤位使用人名義的事，乃因趙文山於88年5、6月間告訴伊
    110、236號攤位係兩人共有，伊查鎮公所之攤販安置清冊記
    載110號攤位是方連木與乙○○共有、236號攤位是林玥玲與
    許林貴美共有，趙文山說方連木、林玥玲已經死亡，伊認有
    權更改，就逕行在清潔服務費繳款書及成功攤販區攤位名冊
    上寫110號攤位（整編後為3010號）使用人是乙○○、236號
    攤位（整編後為3071號）使用人是許林貴美。伊沒有業務上
    登載不實文書等語；被告丙○○則辯稱：伊未與趙文山一起
    詐騙丁○○、乙○○夫婦，丁○○、乙○○向趙文山購買11
    0 號攤位的事，是他們自己談好的，伊皆未參與，亦未鼓吹
    丁○○、乙○○夫婦購買，伊僅受趙文山之託，出面向丁○○夫妻收錢，並將錢轉給趙文山。至於236 號攤位的事，因
    許林貴美與林玥玲一起承租236 號攤位，僅用林玥玲之名義
    登記，林玥玲死後很久，236 號攤位清潔服務費繳款書上仍
    是林玥玲的名字，伊怕權益受損，乃請趙文山向公所查詢可
    否變更成許林貴美的名字，後來清潔服務費繳款書上之名字
    就變成許林貴美。伊無業務上登載不實文書等語。
二、經查：
  (一)上揭被告江錫准、丙○○與趙文山三人於88 年5月間向丁○○、乙○○詐財之事實，業據被害人丁○○、乙○○於原審
    審理時指證綦詳（見原審卷第70頁至第87頁、第136頁至137
    頁、第139頁至第140頁），核與證人即被告趙文山妻詹錦萍
    之證述（見原審卷第95頁）及被告丙○○自白其於88 年6月
    間從丁○○、乙○○處收受渠二人購買110 號攤位之價金現
    金63萬元、面額20 萬元支票1張，支票已交由趙文山存入其
    妻詹錦萍帳戶內兌現之情節相合。此外，並有趙文山個人基
    本資料查詢單、票號0000000號支票、宜蘭縣三星地區農會9
    3年7月28日三區農信字第01793 號函附之詹錦萍帳戶交易明
    細表、趙文山與方連木所簽署之讓渡書、110號攤位88年6月
    份宜蘭縣羅東鎮公所羅東鎮臨時攤位場地使用管理費及清潔
    服務費繳款書、3010號攤位88 年7月份宜蘭縣羅東鎮公所羅
    東鎮臨時攤位場地使用管理費及清潔服務費繳款書、宜蘭縣
    羅東鎮公所92 年7月2日羅鎮經字第0920011610號函、92年9
    月5日羅鎮經字第0920016024號函及被告丙○○具名之收據
    附卷可資佐證。
  (二)關於成功街臨時攤販區之攤位使用權，不得自行轉讓，亦不
    得私下買賣以變更使用人，且被告甲○○、丙○○及趙文山
    均知悉上開規定之事實，業據證人即羅東鎮公所負責攤販管
    理業務之職員李新泰於檢察官偵訊及原審審理時證述明確（
    見核退偵字卷第75頁、第76頁，原審卷第97頁、第99頁），
    且為被告甲○○、丙○○所坦認不諱，並有臺灣攤販管理規
    則、宜蘭縣羅東鎮公所94年5月3日羅鎮經字第0940006296號
    函在卷可稽。
    １、證人丁○○於原審審理時結稱：「110 號攤位的買賣是
        丙○○和趙文山來跟我們說的，當時他們並沒有說那是
        趙文山的攤位，他們拿的單子是寫方連木的名字，後來
        我才聽說那個攤位是趙文山向方連木買的。丙○○告訴
        我，這個攤位的整個買賣需要過戶費15萬元，權利金83
        萬元，就可以使羅東鎮公所把攤位過戶給我，這是丙○○向我掛保證的。我將權利轉讓金83萬元、過戶費15萬
        元交給丙○○。丙○○跟我說這個攤位賣給我，公所正
        要調整使用人，正好可以改名字，還說改名的過程要15
        萬元，他說可以將110 號攤位的名字改成我們的名字，
        還問我要用誰的名字，我跟他說要用我太太乙○○的名
        字。租攤位與買攤位不同，如果是租的話，人家可以隨
        時要回去，買的話我就可以長久做生意。如果可以讓我
        一直使用攤位，我才願意付權利轉讓金83萬元。有一次
        甲○○、丙○○、趙文山一起來我賣東西的攤位，趙文
        山、丙○○來找我談110 攤位價格的事情。曾經有人說
        過『這是一個機會，剛好攤販要整頓、要重新編號』。
        買110 號攤位後，該攤位之清潔服務費繳款書便記載使
        用人是乙○○，後來在92 年間才接獲鎮公所通知110號
        攤位過戶不合法，撤銷我的攤位使用權。」（見原審卷
        第70頁至第79頁、第136至第137頁）；證人乙○○於原
        審審理時證稱：「110 號攤位是向丙○○、甲○○、趙
        文山買，買攤位的過程他們三個人都有來跟我們接觸，
        他們一個人是公所的人，一個人是理事長，一個人是總
        幹事。他們三個人曾經於88 年5間同時來找過我們，他
        們說公所新調一個攤位來，如果我們不買，別人要買。
        趙文山及丙○○還說這個攤位的買賣需要過戶費15萬元
        ，權利金83萬元，就可以使羅東鎮公所把攤位過戶給我
        。買賣110 號攤位的條件是跟丙○○、趙文山談的，甲○○在場，他都有聽到，但是他沒有講什麼話，甲○○
        只是說這是我們的一個機會，攤販剛好要整治重新編號
        。當初談的時候，付那筆98萬元是要買鎮公所的攤位，
        買了攤位以後，就可以永久使用，是因為他們說可以過
        戶，我們才買的，如果知道110 號攤位無法過戶、鎮公
        所會收回去，我們就不會買。我們總共付了98萬元給丙○○，我們都有要求丙○○簽單據，只是有些單據遺失
        了。買110 攤位後，該攤位之清潔服務費繳款書便記載
        使用人是我，後來在92 年間才接獲鎮公所通知110號攤
        位過戶不合法，撤銷我的攤位使用權。」（見原審卷第
        80頁至第87頁、第139至第140頁），互核渠等之證言，
        初無二致，應可信實，可見被告丙○○、江錫准對本件
        購買攤位之事，知之甚詳，並參與其事。
    ２、雖被告江錫准之辯護人指告訴人丁○○可以使用攤位，
        所以願付轉讓金83萬元，其中有關15萬元過戶費部分，
        尚無任何證據顯示被告曾收受此款。告訴人丁○○並未
        提出有關過戶費15萬元之證據，質疑其確曾支付該筆費
        用，又指本件為丁○○、乙○○到鎮公所反應才無法使
        用攤位，乃因可歸責其等自己事由所致，與被告等無涉
        云云，惟查被告丙○○及其妻許林貴美與被害人丁○○
        、乙○○在系爭市場均設攤多時，均熟悉一般需繳規費
        數額為何，其等生意又俱為小本生意，若非有取得攤位
        過戶永久使用權利之極大誘因，何以丁○○、乙○○願
        意支付高達83萬元之權利金予被告？況其已有83萬元憑
        據，又何需再捏造15萬元過戶費事實？尤有甚者，本件
        渠等攤位權利嗣後遭撤銷，乃其等向鎮長反應後，經鎮
        公所清查始遭撤銷 (見原審卷第97 頁)，此亦為被告等
        所不爭，苟非丁○○、乙○○確信已取得攤位權利何以
        如此？是上開辯解，核屬推託之詞，毫無可取。
    ３、被告丙○○於原審供稱：「…八十八年五月到八月間我
        是擔任宜蘭縣羅東鎮○○街臨時攤販區總幹事，負責攤
        販之間的清潔方面、管理及向會長報告，清潔管理費用
        不是我收的，是攤販自行到農會繳交，我只是負責發清
        潔費用的繳款書給攤販。…」 (見原審卷第19 頁)，證
        人李新泰亦證稱：「 (羅東鎮公所攤位清潔費、使用管
        理費繳費單的製作程序為何？) 公所承辦人依照攤販名
        冊按月開立繳款書，請攤販每月按時繳款。」 (見原審
        卷第98 頁)，可知代收款項本非被告丙○○之權責，尤
        以被告丙○○收受丁○○、乙○○交付之金錢後，即簽
        寫收據交予丁○○、乙○○表明收受金錢，苟被告丙○○未參與此事，而僅受趙文山之託代為收受款項，何以
        於簽收60萬元及20萬元支票之單據上未表明代趙文山收
        受之意旨？且60萬元現金並非小數目，且此異於繳款常
        態之事，何以於轉交趙文山時，未令趙文山簽收？故被
        告丙○○辯以僅代收款項云云，衡不足採。
    ４、參以在丁○○、乙○○夫妻決定購買110 號攤位並支付
        價金後，被告甲○○果於88年6月間，違法擅自將110號
        攤位清潔服務費繳款書上之使用人變更記載為乙○○（
        原登記使用人為方連木），並於88 年7月間整編成功街
        臨時攤販區編號時，於整編後之「成功攤販區攤位名冊
        」上，將3010號（即原110 號）攤位使用人違法擅自變
        更記載為乙○○ (詳參後述 )，亦足徵被告甲○○、丙○○與趙文山，確係在明知成功街臨時攤販區之攤位不
        得自行轉讓，亦不得私下買賣以變更使用人之情形下，
        利用甲○○負責製作清潔服務費繳款書及整編成功街臨
        時攤販區攤位編號之機會，由趙文山、丙○○出面以上
        揭購買攤位等詞，向丁○○、乙○○二人詐騙，致使丁○○、乙○○陷於錯誤，陸續交付金錢，被告三人間有
        詐欺之犯意聯絡與行為分擔甚明。
    ５、再查該次經被告江錫准變更權利人之攤位，除丁○○、
        乙○○之110 號攤位外，尚包括被告丙○○妻許林貴美
        之236號攤位，何以丁○○、乙○○夫婦需付出80 餘萬
        元權利金，而許林貴美部分卻無需支出相同費用？雖被
        告丙○○供稱：「…許林貴美有承租成功街臨時攤販區
        236號的攤位是從八十 年間跟林玥伶一起租的，後來用
        林玥伶的名字登記，林玥伶車禍死亡後，經過五年，我
        發現出來的租單都是林玥伶的名字，我就問會長，如果
        繼續這樣下去，我太太的權益是不是會這樣喪失，我就
        問會長說可不可以到公所去瞭解一下，後來租金與清潔
        管理費的單子就變成許林貴美的名字…」 (見原審卷第
        20 頁)，姑不論被告丙○○迄未能提出曾與林玥伶共用
        一個攤位之事證，其說法是否真實，已非無疑。而依現
        有事證亦查無證據證明該市場曾有共用攤位情事 (亦詳
        後述)，縱其等私下確有共用攤位情事，然被告等均為
        攤販之管理階層，關於攤販權利取得之規定，當知之甚
        詳，卻先有84 年1月14日之方連木將攤販權利讓渡予趙
        文山之事 (見原審卷第105頁)，後又私下更改權利人名
        義，若非故意違背規定而為，何以如此！足認被告等確
        有利用職權行詐騙之事實。
  (四)證人李新泰於原審結稱：成功街臨時攤販區之攤位於發生使
    用人死亡之情形，原使用人之繼承人得申請繼承攤位使用權
    ，若無人繼承，鎮公所會發文給原使用人之家屬限期遷出，
    承辦人不得擅自從攤位使用人名冊中將已死亡之使用人刪除
    等語明確（見核退偵字卷第75頁、第76頁），並有宜蘭縣羅
    東鎮公所94年3月11日羅鎮經字第0940004281號函可佐。
    １、被告甲○○坦承：於88 年6月間，在其業務上所做成之
        清潔服務費繳款書上，登載110 號攤位使用人為乙○○
        、236 號攤位使用人為許林貴美，並將該清潔服務費繳
        款書交予乙○○、許林貴美，供渠二人繳費之用而行使
        之。另於88 年7月間，以成功街攤販區現有攤位編號凌
        亂不堪，為方便作業確認為由，簽請宜蘭縣羅東鎮公所
        主管同意重新整編成功街臨時攤販區攤位編號，伊於業
        務上所做成之成功攤販區攤位名冊上，登載編號3010號
        攤位（即原110 號攤位）使用人為乙○○、編號3071號
        攤位（即原236 號攤位）使用人為許林貴美，並將該攤
        位名冊移交予後續承辦羅東鎮○○街臨時攤販區管理業
        務之人而行使等事實不諱，並有110號攤位88年6月份宜
        蘭縣羅東鎮公所羅東鎮臨時攤位場地使用管理費及清潔
        服務費繳款書（使用人姓名乙○○、承辦人甲○○，見
        原審卷第107頁）、236號攤位88 年6月份宜蘭縣羅東鎮
        公所羅東鎮臨時攤位場地使用管理費及清潔服務費繳款
        書（使用人姓名許林貴美、承辦人甲○○，見調查站卷
        第54頁）、宜蘭縣羅東鎮公所88 年7月29日八八羅鎮建
        字第13481 號函稿、宜蘭縣羅東鎮成功攤販區攤位名冊
        （即88年7月份整編後名冊）、3010號攤位88年7月份宜
        蘭縣羅東鎮公所羅東鎮臨時攤位場地使用管理費及清潔
        服務費繳款書、3071號攤位88 年7月份宜蘭縣羅東鎮公
        所羅東鎮臨時攤位場地使用管理費及清潔服務費繳款書
        在卷可稽。
    ２、被告甲○○於整編成功街臨時攤販區攤位編號前，成功
        街臨時攤販區編號110 號攤位原登記之使用人為方連木
        並非乙○○、編號236 號攤位原登記之使用人為林玥玲
        並非許林貴美，方連木、林玥玲之攤位承租權均未經宜
        蘭縣羅東鎮公所撤銷，而證人丁○○、乙○○結稱：「
        不認識方連木，不曾與方連木共有110 號攤位。」（見
        原審卷第76頁、第85 頁、第136頁、第137頁、第140頁
        ）、被告丙○○及證人許林貴美亦坦承：「236 號攤位
        只用林玥玲之名義登記」（原審卷第20頁、第89頁至第
        91頁、第93頁、第158 頁），且經宜蘭縣羅東鎮公所查
        核結果，於成功街臨時攤販區內，並無二人共用一個攤
        位之紀錄，亦無236 號攤位使用人共有之紀錄，業據證
        人李新泰證述明確（見原審卷第100頁、第102頁），此
        外，亦有宜蘭縣羅東鎮公所93年7月15日羅鎮經字第093
        0013045號函附之成功街臨時攤販區88 年以前攤販名冊
        、宜蘭縣羅東鎮公所94年3月11日羅鎮經字第094000428
        1號函、宜蘭縣羅東鎮公所94年5月3日羅鎮經字第09400
        06296 號函、方連木個人基本資料查詢單、林玥玲除戶
        戶籍謄本附卷可參。嗣宜蘭縣羅東鎮公所先於92 年7月
        間通知乙○○其使用者名義變更不符規定，後於92 年9
        月間通知乙○○撤銷其3010號攤位使用資格，足認被告
        甲○○擅自將清潔服務費繳款書、成功攤販區攤位名冊
        上之攤位使用人名義變更，與羅東鎮公所前開行政作業
        程序不符，自非合法。
    ３、被告丙○○已坦承：「係伊請託趙文山向公所查詢可否
        將236 號攤位變更成許林貴美的名字，後來清潔費繳款
        書上的名字就變成許林貴美。」等情不諱（見原審卷第
        122 頁）。佐以被告甲○○係於與被告丙○○、趙文山
        共同詐騙出售110 號攤位予丁○○、乙○○夫妻後，始
        利用身為成功街臨時攤販區管理員，負責製作清潔費繳
        款書及成功攤販區攤位名冊之機會，同時將110 號（即
        整編後3010號）攤位使用人擅自違法變更登記為乙○○
        、將236號（即整編後3071 號）攤位使用人擅自違法變
        更登記為許林貴美，亦足徵被告丙○○與趙文山就前揭
        被告甲○○所為業務上登載不實文書，並持以行使之犯
        行，與被告甲○○間，確有犯意之聯絡與行為之分擔無
        訛。
    ４、雖被告丙○○之辯護人另辯稱：「被告丙○○係因 236
        號攤位使用名義人林玥玲早已於84 年間死亡，然236號
        攤位之清潔服務費繳款書之使用人仍記載林玥玲，乃請
        會長趙文山向鎮公所瞭解，其後於88 年5月份之清潔服
        務費繳款書上，236 號攤位之使用人即變成許林貴美，
        被告丙○○並無偽造業務上文書並持以行使之犯行。」
        云云；被告甲○○之辯護人亦辯稱：「自88 年5月份起
        ，236 號攤位之清潔服務費繳款書上所記載之使用人即
        已變更成許林貴美，被告甲○○於88 年6月份製作之清
        潔服務費繳款書上記載使用人為許林貴美，僅是延襲前
        承辦人游玉印之作法而已，並無偽造業務上文書並持以
        行使之犯行。」云云，惟查，依被告丙○○所提出 236
        號攤位88年4月份、88年5月份宜蘭縣羅東鎮公所羅東鎮
        臨時攤位場地使用管理費及清潔服務費繳款書之記載（
        見原審卷第36頁），可知236 號攤位之使用人名義於88
        年5 月間曾變更為許林貴美，然製作該清潔服務費繳款
        書之承辦人係游玉印，則游玉印在236 號攤位原登記使
        用人為林玥玲並非許林貴美之情形下，擅自將88 年5月
        份清潔服務費繳款書上使用人名義變更為許林貴美之所
        為，是否亦涉有業務上登載不實文書等不法犯行？核屬
        另一事，自無從據上開88年4月份、88年5月份清潔服務
        費繳款書之登載內容，而認定對於被告甲○○、丙○○
        有利之事實。
    ５、被告甲○○雖一再辯稱：「是因為趙文山告訴我110、2
        36號攤位是兩人共有，我去查鎮公所的『攤販安置清冊
        』，發現裡面記載110號攤位是方連木與乙○○共有、2
        36號攤位是林玥玲與許林貴美共有，趙文山說方連木、
        林玥玲已經死亡，我認為我有權更改，就逕行在清潔服
        務費繳款書及成功攤販區攤位名冊寫110 號攤位（整編
        號為3010號）使用人是乙○○、236攤位（整編後為307
        1 號）使用人是許林貴美。」云云，然本件經向宜蘭縣
        羅東鎮公所函調「攤販基本資料名冊」，並無被告甲○○所稱載有方連木及乙○○共有110 攤位、林玥玲及許
        林貴美共有236 攤位之攤販名冊之事實。另查無證據證
        明確有其所稱之「攤販安置清冊」存在，其辯解是否可
        信，已屬可疑。再者，方連木於88 年5月25日曾向羅東
        鎮公所提出陳情書，申請公所同意其於所承租之成功街
        臨時攤販區110 號攤位復業，嗣由被告甲○○以承辦人
        之身份，發出公文函覆羅東鎮公所同意其復業申請之事
        實，有卷附之陳情書、羅東鎮公所88年6月1日（88）鎮
        建字第9063號函可參，顯然被告甲○○於接任成功街臨
        時攤販區管理之工作後，即已知悉方連木並未死亡，且
        有意繼續使用110 號攤位營業，而其主管該業務，明知
        不得自行變更權利人等規定，在未查證又未上報上級核
        可下，竟仍擅自將110 號攤位使用人變更為乙○○，其
        有不法之意圖甚明。其進而於88 年7月間在其業務上所
        做成之「成功攤販區攤位名冊」上，虛偽登載編號3010
        號攤位（即原110 號攤位）使用人為乙○○、編號3071
        號攤位（即原236 號攤位）使用人為許林貴美，並將該
        攤位名冊移交予後續承辦羅東鎮○○街臨時攤販區管理
        業務之人而行使之，足生損害於宜蘭縣羅東鎮公所攤販
        管理業務之正確性及方連木、林玥玲之繼承人，其有業
        務上登載不實文書，並持以行使之犯意與犯行甚明。
        綜上，本件事證明確，被告等上開所辯，無非事後卸責
        之詞，不足採信，其之犯行，堪以認定，應依法論科。
三、按95年7月1日生效施行之刑法第2條第1項規定「行為後法律
    有變更者，適用行為時之法律。但行為後之法律有利於行為
    人者，適用最有利於行為人之法律」，本件被告甲○○行為
    後，刑法第10條、貪污治罪條例第2條之規定均自95 年7月1
    日修正生效施行，經查：修正前貪污治罪條例第2 條規定「
    依據法令從事公務之人員，犯本條例之罪者，依本條例處斷
    ；其受公務機關委託承辦公務之人，犯本條例之罪者，亦同
    」。惟修正後同條例第2 條規定「公務員犯本條例之罪者，
    依本條例處斷」，即該條例關於公務員之定義，應適用刑法
    相關規定。而修正前刑法第10 條第2項規定「稱公務員者，
    謂依法令從事於公務之人員」，嗣為避免因具有公務員身分
    ，未區別其從事職務之種類，即課予刑事責任，而有不當擴
    大刑罰權之情形，對於公務員之範圍加以減縮，故修正後刑
    法同條款將公務員分為3 種類型：為依法令服務於國家、
    地方自治團體所屬機關而具有法定職務權限者（身分公務員
    ）；為其他依法令從事於公共事務，而具有法定職務權限
    者（授權公務員）；為受國家、地方自治團體所屬機關依
    法委託，從事與委託機關權限有關之公共事務者（委託公務
    員）。其中第1 種類型所謂「國家、地方自治團體所屬機關
    」，係指執行國家或地方自治團體「公權力」之行政機關及
    其他公務機關而言。至國家或地方自治團體所設置之獨立組
    識體，除行政機關及其他公務機關以外，尚有公立學校、公
    立醫院及公營事業機構。而公立學校、公立醫院，雖為國家
    或地方自治團體所屬機關，惟並非依法行使公權力之中央或
    地方機關；次者，第2 種所謂依法令從事於公共事務，而具
    有法定職務權限之人員，所謂「公共事務」，不問其為國家
    或地方之事務，惟以涉及有關公權力行使之事項為限。此類
    人員雖未服務於公務機關，原非一般觀念之公務員，惟依法
    令負有一定公共事務之處理權限，自應以涉及有關公權力行
    使之事項為限，始能令其負有特別服從義務。而所謂涉及有
    關公權力行使之事項，凡公務員代表國家行使權利之行為，
    而與國家之權力作用有關者，均屬之，故國家公行政之行為
    ，除私經濟作用之私法行為外，均屬於公權力之範圍。末者
    ，受國家、地方自治團體所屬機關依法委託，從事與委託機
    關權限有關之公共事務者，係指行政機關依法規將其權限之
    一部分，依行政程序法第16 條第1項規定，委託民間團體或
    個人辦理。該民間團體或個人，因受委託而取得原先行政機
    關所具有之權力，在必要情形下，亦負有特別保護或服從義
    務。本件被告甲○○係依據事務管理規則，自79 年11月1日
    起受僱於宜蘭縣羅東鎮公所公有零售市場擔任工友，並無法
    定業務執掌，而僅係各機關編制內非生產性之普通工友，亦
    非依據公務員服務法第24條規範之公務人員，且其於88 年5
    月至8 月間擔任成功街臨時攤販區管理員時，其職務內容亦
    僅係管理向公所承租攤位之攤商，此有宜蘭縣羅東鎮公所95
    年12月28日羅鎮秘字第0950021916號函在卷可稽，雖依修正
    前之刑法第10條第2項、貪污治罪條例第2條之規定，被告甲○○仍屬公務員，其職務上所製作之文書即為公文書，如其
    故意於公文書上登載不實事項，即係犯刑法第213 條公務員
    登載不實公文書罪。惟依修正後刑法第10 條第2項、貪污治
    罪條例第2 條之規定，被告甲○○之身分僅係普通工友，其
    職權並無行使公權力、或具有其他行使公權力之法定職務權
    限，其所從事者乃管理向公所承租攤位之攤商之私經濟行為
    ，自不具公務員之身分，則其業務上所製作之文書不得認為
    公文書，其故意於業務上所做成之文書中登載不實事項，即
    係犯刑法第215 條之業務上登載不實文書罪。是比較新舊法
    之結果，以新法之公務員定義規定有利於被告甲○○。
四、查被告行為後，刑法於94年2月2日修正公布，95年7月1日施
    行。按行為後法律有變更者，適用行為時之法律，但行為後
    之法律有利於行為人者，適用最有利於行為人之法律，現行
    刑法第2條第1項訂有明文。此條規定係規範行為後法律變更
    所生新舊法律比較適用之準據法，本身尚無比較新舊法之問
    題，應一律適用裁判時之現行刑法第2 條規定以決定適用之
    刑罰法律。又本次刑法修正之比較新舊法，應就罪刑有關之
    共犯、未遂犯、想像競合犯、牽連犯、連續犯、結合犯，以
    及累犯加重、自首減輕暨其他法定加減原因（ 如身分加減）
    與加減例等一切情形，綜其全部罪刑之結果而為比較（最高
    法院95年5月23日著有95年度第8次刑庭會議決議參照）。經
    查：
I、與罪、刑有關且須依修正後刑法第2條第1項規定為利、弊之
    比較以定如何適用之法律變更部分：
  (一)身分共犯：按被告二 人行為時，修正前刑法第31條第1項規
    定：「因身份或其他特定關係成立之罪，其共同實施或教唆
    幫助者，雖無特定關係，仍以共犯論。」刑法修正後，該條
    項規定修正為：「因身份或其他特定關係成立之罪，其共同
    實行、教唆或幫助者，雖無特定關係，仍以正犯或共犯論。
    但得減輕其刑。」修正後增列得減輕其刑之規定，依修正後
    刑法第2條第1項後段之規定，應以修正後之規定對於被告較
    為有利。
  (二)牽連犯：依修正後之刑法既已刪除牽連犯之規定，則本件被
    告原適用牽連犯規定之數罪，應依數罪併罰之規定分論併罰
    。比較新舊法之規定，修正後之規定並非較有利於被告，
  (三)連續犯：本次修正後業已刪除修正前刑法第56條連續犯之規
    定，本件被告多次犯行，依新法各該多次行為均各應分論併
    罰，而不得再依舊法連續犯之規定論以一罪並加重其刑至二
    分之一，是修正後之規定並非較有利於被告。
  (四)罰金：刑法分則編各罪所定罰金刑之貨幣單位原為銀元，修
    正前刑法第33 條第5款規定：「罰金：1元（銀元）以上。」
    ，而依罰金罰鍰提高標準條例規定，就72 年6月26日前修正
    之刑法部分條文罰金數額提高2 至10倍，其後修正者則不提
    高倍數，並依現行法規所定貨幣單位折算新臺幣條例規定，
    以銀元1元折算新臺幣3元；修正後刑法第33 條第5款規定：
    「罰金：新臺幣1,000 元以上，以百元計算之。」，刑法第
    33條第5 款所定罰金貨幣單位經修正為新臺幣後，刑法分則
    各罪所定罰金刑之貨幣單位亦應配合修正為新臺幣，為使刑
    法分則編各罪所定罰金之最高數額與刑法修正前趨於一致，
    乃增訂刑法施行法第1條之1：「中華民國94年1月7日刑法修
    正施行後，刑法分則編所定罰金之貨幣單位為新臺幣。94年
    1月7日刑法修正時，刑法分則編未修正之條文定有罰金者，
    自94年1月7日刑法修正施行後，就其所定數額提高為30倍。
    但72年6月26日至94 年1月7日新增或修正之條文，就其所定
    數額提高為3 倍。」；從而，刑法分則編各罪所定罰金刑之
    最高數額，於上開規定修正後並無不同，惟修正後刑法第33
    條第5 款所定罰金刑最低數額，較之修正前提高，修正前刑
    法第33條第5款規定為有利於被告。
  (五)易科罰金：查被告行為後，刑法第41條業於90年1月4日修正
    通過，並於同年1月10日公布，而於同年1月12日生效，將得
    易科罰金之折算標準由最重本刑為三年以下有期徒刑以下之
    刑之罪提高為有期徒刑五年以下之刑之罪，經比較新舊法之
    結果，以新法有利於被告，依修正後刑法第41條第1項規定
    諭知易科罰金之折算標準。又被告行為時之易科罰金折算標
    準，修正前罰金罰鍰提高標準條例第2條前段（ 現已刪除 ）
    規定，就其原定數額提高為100倍折算1日，則本件被告行為
    時之易科罰金折算標準，應以銀元300元折算1日，經折算為
    新臺幣後，應以新臺幣900元折算為1日。惟94年2月2日修正
    公布，95年7月1日施行之刑法第41條第1項前段則規定：「
    犯最重本刑為5年以下有期徒刑以下之刑之罪，而受6個月以
    下有期徒刑或拘役之宣告者，得以新臺幣1,000元、2,000元
    或3,000元折算1日，易科罰金。」比較修正前後之易科罰金
    折算標準，以95年7月1日修正公布施行前之規定，較有利於
    被告，則應依刑法第2條第1項前段，適用修正前刑法第41條
    第1項前段規定，定其折算標準。
  綜合上述各條文修正前、後之比較，揆諸前揭最高法院決議及
  修正後刑法第2條第1項規定之「從舊從輕」原則，被告等人所
  犯本案，以修正前刑法較有利於被告，應一體適用修正前刑法
  之規定。
II、毋須依修正後刑法第2條第1項規定為利、弊之比較以定如何
    適用之法律修正部分：
  (一)共同正犯：修正前刑法第28條規定：「二人以上共同『實施
    』犯罪之行為者，皆為共同正犯。」修正後為：「二人以上
    共同『實行』犯罪之行為者，皆為共同正犯。而本案被告所
    涉犯行，既屬實行犯罪行為之正犯，則上開修正自無所謂有
    利或不利於被告之情形，應逕行適用修正後之規定。
五、核被告甲○○、丙○○所為，均係犯刑法第339條第1項詐欺
    取財罪；同法第216條、215條行使業務上登載不實文書罪。
    其等共同為業務上登載不實文書之低度行為應為行使業務上
    登載不實文書之高度行為吸收，不另論罪。又被告丙○○雖
    非宜蘭縣羅東鎮公所員工，並無製作清潔服務費繳款書、成
    功攤販區攤位名冊之業務上權限，然其與身為宜蘭縣羅東鎮
    公所經建課工友，負責清潔服務費繳款書及成功攤販區攤位
    名冊製作業務之被告甲○○共同實行前揭業務上登載不實文
    書之犯行，依刑法第31 條第1項之規定，仍應論以共犯。被
    告甲○○、丙○○與趙文山間，就上開詐欺取財、行使業務
    上登載不實文書之犯行，有犯意聯絡及行為分擔，均為共同
    正犯。另被告甲○○、丙○○先後多次行使業務上登載不實
    文書之犯行，均時間緊接，方法相同，觸犯構成要件相同之
    罪名，顯均係基於概括犯意反覆為之，應依連續犯之規定，
    論以一罪，並均依法加重其刑。被告甲○○、丙○○所犯上
    開詐欺取財、連續行使業務上登載不實文書罪間，均互有方
    法、目的之牽連關係，均應依牽連犯規定從一重之詐欺取財
    罪處斷。原審論處被告罪刑本非無見，惟被告等犯行符合中
    華民國96年罪犯減刑條例之減刑條件，原審未及適用予以減
    刑，自有未合，被告等上訴否認犯罪，雖無理由，惟原判決
    既有上述瑕疵可指，仍屬無可維持，自應由本院將原判決撤
    銷改判。爰審酌被告甲○○、丙○○之素行、智識程度、犯
    罪之動機、目的、手段、所生危害、犯後均飾詞否認犯行等
    一切情狀，量處如主文所示之刑，以資懲儆。又被告犯罪行
    為時間在中華民國96 年4月24日前，所為合於中華民國96年
    罪犯減刑條例之減刑條件，應依法減其宣告刑二分之一，並
    諭知易科罰金折算標準。
據上論斷，應依刑事訴訟法第369條第1項前段、第364條、第299
條第1項前段、刑法第2條第1 項前段、第28條、第339條第1項、
第216條、第215條、修正前刑法第31條第1 項、第56條、第55條
後段、第41條第1 項前段、刑法施行法第1條之1、修正前罰金罰
鍰提高標準條例第2條、中華民國96年罪犯減刑條例第2條第1 項
第3款、第7條、第9條，判決如主文。
本案經檢察官游明仁到庭執行職務。
中　　華　　民　　國　　96　　年　　12　　月　　26　　日
                  刑事第二十庭　審判長法　官　楊貴雄
                                　    法  官  鄧振球
                                      法　官　林銓正
以上正本證明與原本無異。
不得上訴。
                                　　  書記官　邵淑津
中　　華　　民　　國　　96　　年　　12　　月　　27　　日
附錄：本案論罪科刑法條全文
刑法第339條第1項：
意圖為自己或第三人不法之所有，以詐術使人將本人或第三人之
物交付者，處五年以下有期徒刑、拘役或科或併科1千元以下罰
金。
刑法第216條
行使第210條至第215條之文書者，依偽造、變造文書或登載不實
事項或使登載不實事項之規定處斷。
刑法第215條
從事業務之人，明知為不實之事項，而登載於其業務上作成之文
書，足以生損害於公眾或他人者，處三年以下有期徒刑、拘役或
五百元以下罰金。
